臺灣高等法院刑事判決
108年度上易字第2203號
上  訴  人  臺灣基隆地方檢察署檢察官
上  訴  人  
即  被  告  甲○○
選任辯護人  魏大千律師（法扶律師）
被      告  乙○○
選任辯護人  粘怡華律師（法扶律師）          
上列上訴人因被告家暴傷害等案件，不服臺灣基隆地方法院107
年度易字第302號，中華民國108年8月7日第一審判決（起訴案號
：臺灣基隆地方檢察署106年度偵字第5217號、107年度偵字第15
37號、第1625號），提起上訴，本院判決如下：
    主  文
原判決關於附表編號1部分撤銷。
甲○○犯如附表編號1主文欄所示之罪，處如附表編號1主文欄所示
之刑。
其他上訴駁回。
    事  實
一、乙○○與甲○○為姊弟，具家庭暴力防治法第3條第4款所定之家
    庭成員關係，兩人素來相處不睦，而甲○○因患有「雙相情緒
    障礙症」（舊稱躁鬱症），在生活壓力事件影響下，其理性
    思考、判斷力易出現問題，使其於後述行為時辨識行為違法
    或依其辨識而行為之能力較一般正常人顯著減低，而為下述
    行為：
㈠、甲○○於民國106年9月8日下午11時20分許，在基隆市○○區○○路
    ○段000號3樓住處內，因細故與乙○○發生口角後，竟基於恐
    嚇危害安全之犯意，對乙○○出言恫稱：「我抓狂給你殺喔，
    你看我做的到就對」、「你這種人就是死性不改」、「林北
    會把你砍死，丟在和平島，林北甘願啦」等語，以此加害生
    命之事恐嚇乙○○，致其心生畏懼而生危害於安全。
㈡、甲○○於106年10月23日上午9時許，在上址因不滿乙○○與其母
    發生口角，竟基於傷害之犯意，徒手毆打及嚙咬乙○○，致乙
    ○○受有頭部鈍傷、左前臂擦傷與撕裂傷等傷勢。
㈢、甲○○於106年11月21日下午7時10分許，在上址住處內因細故
    與乙○○發生口角，竟基於傷害之犯意，徒手毆打乙○○，致乙
    ○○受有頸部、後胸壁、背部、腰部、左上臂、左前臂、右手
    部鈍傷及擦傷等傷勢。
二、案經乙○○訴由基隆市警察局第四分局報告臺灣基隆地方檢察
    署檢察官偵查起訴。
    理  由
甲、甲○○部分：
壹、程序方面：
一、本案原審判決書係於108年8月26日送達於原審檢察官，有原
    審法院送達證書在卷可按（見原審卷第297頁），檢察官於
    同年9月4日出具上訴書對被告甲○○提起上訴，亦有臺灣基隆
    地方檢察署108年9月4日基檢玲丑108請上56字第1081021078
    號函及所附上訴書在卷可參（見本院卷第31至34頁），並未
    逾於法定上訴期間。雖該份上訴書之內容誤植為同案被告乙
    ○○部分之上訴理由，惟此性質上僅屬上訴書狀未敘述上訴理
    由之情形，依刑事訴訟法第361條第2項之規定，上訴期間屆
    滿後20日內未補提理由書者，原審法院應定期間先命補正，
    依同法第367條後段之規定，未經原審法院命其補正者，第
    二審法院審判長亦應定期間先命補正。茲因檢察官於本院審
    判長命其補正前，即於109年2月13日補正上訴理由（見本院
    卷第133至136頁），已補正上開法定程式之欠缺，是檢察官
    此部分之上訴自屬合法，亦非辯護意旨所稱逾越上訴期限或
    違反不利益變更禁止原則之情形（見本院卷第156、202頁）
    ，合先敘明。
二、證據能力部分：
㈠、本判決下引具傳聞性質之各項供述證據經本院於審判期日調
    查證據時提示並告以要旨後，當事人均未於言詞辯論終結前
    就證據能力部分有所異議（見本院卷第117至119頁、第202
    至203頁），復查無該等證據有違背法定程序取得或顯不可
    信之情狀，揆諸刑事訴訟法第159條之5規定，應均有證據能
    力。
㈡、至本件認定事實所引用之非供述證據，並無證據證明係公務
    員違背法定程式所取得，亦查無顯不可信或不得作為證據之
    情形，且經本院於審判期日依法進行證據之調查、辯論，被
    告於訴訟上之程序權即已受保障，亦應有證據能力。
三、被告甲○○經本院合法送達，有本院送達證書在卷足憑（見本
    院卷第163頁），其雖於109年8月20日審判期日透過辯護人
    當庭向本院具狀表示因甫獲公司錄取無法請假，而向本院請
    假，然由甲○○所檢送之錄取通知電子郵件內容觀之（見本院
    卷第183頁），其經錄取後可延至109年9月2日報到，且並無
    不可向公司請假之規定，甲○○亦未檢陳曾向公司請假未獲准
    之證明文件，自難認在無特殊事由下，其僅因需工作之故而
    向本院請假屬正當理由，是甲○○既無正當理由未於審判期日
    到庭，爰不待其陳述，逕為一造辯論判決（依辯護人所檢附
    其與甲○○之LINE通訊軟體對話內容觀之，甲○○亦表示不到庭
    委請律師代理，希望法院能直接結案之意思，見本院卷第18
    5頁）。
貳、認定事實所憑之證據及理由：
一、被告甲○○於本院準備程序固坦承有事實欄一、㈡、㈢所示傷害
    乙○○之行為，惟矢口否認有事實欄一、㈠所示恐嚇犯行及事
    實欄一、㈡、㈢所示傷害犯行，辯稱：事實欄一、㈠部分，甲○
    ○精神狀況不好，已不記得是否講過那些話，就事實欄一、㈡
    部分，是因為告訴人乙○○出手搶母親丙○用來錄音蒐證的手
    機，丙○無法反抗，要求甲○○取回，甲○○欲取回時，乙○○拒
    絕，始發生扭打，甲○○所為應屬正當防衛，或屬刑法第279
    條之義憤傷害罪，另就事實欄一、㈢部分，甲○○亦係為保護
    母親免於受乙○○攻擊而出手，應減輕其刑或無罪等語。
二、查甲○○於事實欄一、㈠所示時、地有對乙○○大聲吵架叫罵，
    於事實欄一、㈡、㈢所示時、地則有事實欄所述毆打乙○○之行
    為，使乙○○受有前揭傷害等事實，為被告所坦承（見偵5217
    號卷第33至35頁、第48至49頁、原審卷第244至246頁，本院
    卷第156頁），核與證人即告訴人乙○○於警詢、偵查及原審
    （見偵5217號卷第5至6頁、第45至46頁，他1605號卷第3頁
    ，原審卷第248至252頁）、證人丙○於警詢及原審所證述之
    內容大致相符（見偵5217號卷第7至8頁，原審卷第214至223
    頁），並有乙○○所提錄音譯文、長庚醫療財團法人基隆長庚
    紀念醫院（下簡稱基隆長庚醫院）受理家庭暴力事件驗傷診
    斷書及乙○○受傷照片附卷可稽（見偵5217號卷第9頁、第55
    至62頁、他1605號卷第5至6頁反面），足徵甲○○此部分之自
    白應與事實相符，堪以採信，是此部分事實均堪認定。
三、甲○○雖稱已不記得事實欄一、㈠中當時吵架的內容，惟證人
    乙○○就此部分於原審審理時已證稱：106年9月8日當日我房
    門鎖起來，甲○○也是莫名其妙情緒激動，要撞開房門說要打
    、殺我，因為之前聽朋友跟社工交代，如果甲○○對我說有生
    命威脅的事情一定要錄音自保，我手機剛好在房間內，我就
    用身體擋門，手上拿手機錄音，譯文如同偵5217號卷第9頁
    所示，大概就是要把我殺死丟在和平島之類的話，我聽到後
    覺得很害怕，精神恐慌一直發抖，因為母親一直在制止、拉
    扯甲○○，我才有機會錄音，否則早就被甲○○破門而入把我手
    機摔了等語（見原審卷第249至250頁），所述核與偵查中檢
    察官勘驗其所提供之手機錄音內容、譯文均屬相符（見偵52
    17號卷第9頁、第28頁、第34頁）。又由證人丙○於警詢時證
    稱：我和乙○○在房間內，有聽到甲○○在客廳大聲叫罵，但不
    知道罵的內容，我叫乙○○把東西搬一搬，其實沒有什麼事等
    語（見偵5217號卷第7頁反面），於原審證稱：當天晚上約1
    1時20分左右在家裡，聽到乙○○跟甲○○在吵架，我出來把他
    們分開，不清楚雙方講什麼話，但知道甲○○主要是因為乙○○
    拿一些東西回來放在客廳，甲○○看了很煩、很生氣，叫乙○○
    把那些東西清走等語（見原審卷第214至215頁），及甲○○於
    警詢時所稱：我覺得乙○○的衛生習慣非常不好，經血常弄得
    廁所很髒，也造成我房間很髒，曾經家裡有老鼠出現，對我
    造成精神傷害等語（見偵5217號卷第4頁），暨當日之家庭
    暴力事件通報表具體事實欄載有「報案人乙○○稱……媽媽跟我
    說叫我將家中大門鎖好，甲○○今天一直罵，可能弟弟心情不
    好，弟弟針對3件事不高興……一、飯廳旁的東西禮拜一要搬
    走；二、回到父母家大門要闔上；三、要我上完廁所四處巡
    看看」等文字等節（見偵5217號卷第54頁），可知甲○○因家
    中物品堆置、衛生習慣等事，早對乙○○有所不滿，且於案發
    當下與乙○○間確就上開問題有相關爭執，此與前開錄音譯文
    所示「妳給東西搬搬搬出來是（試）看看、你現在跟她說垃
    圾、跟她說血的事情，跟她說清楚」等內容具有密切關聯，
    是由上情觀之，顯見乙○○所提供之手機錄音及譯文，應確為
    案發當下所攝錄，甲○○於當時確有對乙○○出言恫稱如事實欄
    一、㈠即前開錄音譯文中所述內容甚明，而該等言詞確屬加
    害生命之事，甲○○對乙○○口出該等言語，主觀上自具有恐嚇
    犯意，且足致乙○○心生畏懼，而生危害於其安全，至為灼然
    。準此，甲○○此部分所辯，尚非足採，其所犯恐嚇犯行，堪
    以認定。
四、就事實欄一、㈡部分，雖被告主張是因乙○○出手搶母親丙○用
    來錄音蒐證的手機而發生衝突，但此為乙○○所否認（見原審
    卷第220頁），指稱當時甲○○是沒有理由先扯我頭髮、捶我
    頭等語（見他1605號卷第3頁、偵5217號卷第45頁反面），
    且丙○於原審就此證稱；那天早上我要去市場的時候，乙○○
    又跟我要錢，我就拿手機想要偷錄音，結果乙○○的爸爸在那
    邊說「錄音」，結果被乙○○知道我要偷錄音，乙○○就要搶我
    的手機，我就搶不贏乙○○，所以我叫甲○○過來幫我一起搶，
    結果也是搶不贏等語（見原審卷第216至217頁），與被告於
    偵查中就此所陳：我媽手機內有錄到東西，她就把手機給我
    ，要我報警聲請保護令，我姐姐就來搶，我就咬她的手等語
    （見偵5217號卷第48頁反面），就當時乙○○是發現丙○錄音
    後，就搶丙○手上的手機，丙○才請甲○○來幫忙搶，還是丙○
    已經將手機交給甲○○要其報警後，乙○○才來搶甲○○手上的手
    機等節，兩人所述顯有出入；又甲○○雖於本院準備程序中表
    示該次有錄影，可提出證明云云（見本院卷第156至157頁）
    ，但迄至本院辯論終結止，亦始終未能提出，參以丙○為甲○
    ○之母親，就前述事實欄一、㈠部分之恐嚇犯行部分，丙○於
    警詢中並曾避重就輕表示：其實沒有什麼事等語觀之，丙○
    實亦有袒護甲○○之傾向，自難認甲○○與丙○此部分互有出入
    之供詞或證詞可信，即無辯護意旨所指正當防衛或義憤傷害
    規定適用之餘地。
五、就事實欄一、㈢部分，甲○○於偵查中稱：當天乙○○跟媽媽要
    錢，是用恐嚇的口氣，我在睡覺，被吵醒就跟乙○○發生爭執
    ，是兩個人同時出手等語（見偵5217號卷第33至35頁、第48
    至49頁）；於原審亦稱：106年11月21日晚上我和乙○○都在
    家裡，我記得乙○○和母親有口角衝突，因為乙○○長期和母親
    勒索要錢，媽媽也有申請過保護令，所以當下我叫乙○○小聲
    一點，是乙○○先動手抓我的手，之後雙方就互毆，母親從頭
    到尾有沒有在旁邊我記不清楚等語（見原審卷第244至246頁
    ）；證人丙○於原審則證稱：106年11月21日我在家裡，因為
    乙○○跟我在浴室裡面講話很大聲，甲○○聽到就很生氣，因為
    甲○○有時候很怕吵，一吵甲○○就會不高興，會抓狂去找乙○○
    理論，我在洗澡的時候，就聽到甲○○跑去房間裡面找乙○○，
    我趕快跑去房間看到甲○○跟乙○○已經在拉拉扯扯，扭在一團
    ，兩個扭在一起，拉來拉去，都有抓也有打等語（見原審卷
    第218至223頁），可徵甲○○此次進入乙○○房間內攻擊乙○○時
    ，其母親丙○應仍在浴室內，自非辯護意旨所稱欲保護母親
    免受乙○○攻擊而出手之情形（見本院卷第116頁），即無適
    用正當防衛而予以減刑或判處無罪之餘地，此部分之辯護意
    旨，亦非可採。
六、綜上所述，本案就甲○○部分事證已臻明確，其所為上開恐嚇
    及傷害等犯行均堪認定，皆應依法論科。又丙○於原審中就
    事實欄一、㈡部分及其與乙○○之相處情況業已證述甚詳，是
    甲○○於本院聲請再次傳喚丙○就事實欄一、㈡部分及平常與乙
    ○○相處情形到庭作證（見本院卷第101至102頁、第120頁）
    ，即無必要，附此敘明。
參、論罪部分：
一、按行為後法律有變更者，適用行為時之法律，但行為後之法
    律有利於行為人者，適用最有利之法律，刑法第2條第1項定
    有明文。本案甲○○行為後，刑法第277條第1項之傷害罪業於
    108年5月29日修正公布，並於同年月31日施行。修正前刑法
    第277條第1項規定：「傷害人之身體或健康者，處三年以下
    有期徒刑、拘役或一千元以下罰金。」修正後刑法第277條
    第1項則規定：「傷害人之身體或健康者，處五年以下有期
    徒刑、拘役或五十萬元以下罰金。」修正後之刑法第277條
    第1項，將法定刑自「三年以下有期徒刑、拘役或一千元以
    下罰金」，提高為「五年以下有期徒刑、拘役或五十萬元以
    下罰金」，經比較新、舊法律，修正後刑法第277條第1項並
    無較有利於甲○○之情形，依刑法第2條第1項前段規定，自應
    適用其行為時即108年5月29日修正公布前刑法第277條第1項
    之規定。
二、又甲○○行為後，刑法第305條雖於108年12月25日修正公布，
    並自同年12月27日施行，該條修正前原規定「以加害生命、
    身體、自由、名譽、財產之事恐嚇他人，致生危害於安全者
    ，處二年以下有期徒刑、拘役或（銀元）3百元以下罰金。
    」修正後則規定「以加害生命、身體、自由、名譽、財產之
    事恐嚇他人，致生危害於安全者，處二年以下有期徒刑、拘
    役或（新臺幣）9千元以下罰金」揆其修正理由係因本罪於7
    2年6月26日後並未修正，而於94年1月7日刑法修正施行後，
    所定罰金之貨幣單位為新臺幣，依刑法施行法第1條之1第2
    項前段之規定，本罪之罰金數額應提高為30倍，本次修正即
    係將前開條文罰金數額提高30倍，以增加法律明確性，並使
    刑法各罪罰金數額具內在邏輯一致性。是以本罪雖經修正，
    惟僅係將罰金數額調整換算結果予以明定，核其構成要件及
    法律效果均無變更，即無新舊法比較之問題，於此敘明。
三、核甲○○所為，係犯刑法第305條之恐嚇危害安全罪（1罪）及
    修正前刑法第277條第1項之傷害罪（2罪）。
四、按家庭暴力者，謂家庭成員間實施身體或精神上不法侵害之行為；家庭暴力罪係指家庭成員間故意實施家庭暴力行為而成立其他法律所規定之犯罪，家庭暴力防治法第2條第1款、第2款分別定有明文。查甲○○為乙○○之弟，兩人具有家庭暴力防治法第3條第4款所定之家庭成員關係此節，有其等戶籍查詢資料在卷可憑（見原審卷第153、157頁），且經其等陳明在卷。甲○○對乙○○為本件恐嚇及傷害犯行，即為實施精神上及身體上不法侵害之行為，屬家庭暴力防治法第2條第1款所稱之家庭暴力行為，構成同條第2款之家庭暴力罪，惟因家庭暴力防治法對於家庭暴力罪並無科處刑罰之規定，仍應依上開刑法恐嚇危害安全罪、傷害罪之規定予以論處。
五、甲○○所犯上開3罪間，均相隔一段時間，且引起衝突之原因
    互異，行為明顯可分，應予分論併罰。
六、按行為時因精神障礙或其他心智缺陷，致其辨識行為違法或
    依其辨識而行為之能力，顯著減低者，得減輕其刑，刑法第
    19條第2項定有明文。查甲○○案發前即罹患「雙相情緒障礙
    症」（舊稱躁鬱症），並曾至基隆長庚醫院門診及住院治療
    ，且領有身心障礙手冊（見原審卷第61頁之診斷證明書、第
    63頁之身心障礙手冊及第165頁後述精神鑑定報告書所載精
    神疾病史部分），經原審囑託基隆長庚醫院鑑定甲○○於案發
    時之精神狀況，鑑定結果略為：高員（即甲○○）受到其「雙
    相情緒障礙症」症狀影響，對於複雜事件的理解過於簡單化
    ，以及對於自身行為的可能後果欠缺周詳考慮，尤其當生活
    壓力事件影響下，高員其理性思考、判斷力較易出現問題，
    整體而言，高員在行為時之辨識行為違法或依其辨識而行為
    之能力，有較一般正常人減低，達到「顯有不足」之程度，
    但未達到「完全不能」之程度等語，有該院108年4月11日（
    108）長庚院基字第1080400039號函所附精神鑑定報告書在
    卷可參（見原審卷第159頁、第161至至171頁）。綜合甲○○
    上開病歷資料所示之病史、精神鑑定書，及本案甲○○均係與
    其姐乙○○發生衝突時而為上開犯行等節，可認被告於行為時
    之精神狀態受其精神疾病症狀之影響，當已處於辨識行為違
    法或依其辨識而行為之能力顯著減低之狀態，而合於刑法第
    19條第2項規定之情形，應予減輕其刑。
七、此外，告訴人乙○○現已離家在外居住，甲○○應不致因與乙○○
    發生衝突而再為家庭暴力行為，且查無甲○○有對乙○○以外之
    人從事暴力行為之情況，復已覓得正當工作，規律上班，本
    院認尚無事證足認甲○○有再犯或有危害公共安全之虞，應無
    依刑法第87條第2項施以監護處分之必要，併此敘明。
乙、乙○○部分：
壹、公訴意旨另以：被告乙○○於106年11月21日下午7時10分許，
    在基隆市○○區○○路○段000號3樓住處內，因細故與告訴人甲○
    ○口角，乙○○基於傷害之犯意，因受甲○○毆打（即前述甲○○
    部分之事實欄一、㈢所示），即徒手毆打甲○○，致甲○○受有
    右前臂、左肘與左手指擦挫傷等傷害，因認乙○○所為，亦係
    涉犯刑法第277條第1項之傷害罪等語。
貳、按犯罪事實應依證據認定之，無證據不得認定犯罪事實。又
    不能證明被告犯罪者，應諭知無罪之判決，刑事訴訟法第15
    4條第2項、第301條第1項分別定有明文。而認定犯罪事實所
    憑之證據，雖不以直接證據為限，間接證據亦包括在內；然
    而無論直接或間接證據，其為訴訟上之證明，須於通常一般
    之人均不致有所懷疑，而得確信其為真實之程度者，始得據
    為有罪之認定，倘其證明尚未達到此一程度，而有合理之懷
    疑存在，致無從為有罪之確信時，即應為無罪之判決（最高
    法院76年度台上字第4986號判例意旨參照）。又刑事訴訟法
    第161條第1項規定：檢察官就被告犯罪事實，應負舉證責任
    ，並指出證明之方法。因此，檢察官對於起訴之犯罪事實，
    應負提出證據及說服之實質舉證責任。倘其所提出之證據，
    不足為被告有罪之積極證明，或其指出證明之方法，無從說
    服法院以形成被告有罪之心證，基於無罪推定之原則，自應
    為被告無罪判決之諭知（最高法院92年度台上字第128號判
    例意旨參照）。復按被害人、告訴人係以使被告受刑事訴追
    為目的，本質上存有較大之虛偽危險性，為擔保其真實性，
    應有補強證據以增強其陳述之憑信性，始足為認定被告犯罪
    事實之依據（最高法院52年台上字第1300號判例意旨、104
    年度台上字第3178號判決意旨參照）。所謂補強證據，係指
    被害人之陳述本身以外，足以證明犯罪事實確具有相當程度
    真實性之證據，固不以證明犯罪構成要件之全部事實為必要
    ，但以與被害人指述具有相當之關聯性為前提，並與被害人
    之陳述相互印證，綜合判斷，已達於使一般之人均不致有所
    懷疑，而得確信其為真實之程度而言。
參、公訴意旨認乙○○涉有上開傷害罪嫌，無非係以證人即告訴人
    甲○○之指述、衛生福利部基隆醫院（下稱基隆醫院）之驗傷
    診斷書等為其主要論據。訊據乙○○堅詞否認有何傷害之犯行
    ，辯稱：我案發當時從禪寺回家，到浴室和母親講完話後返
    回房間在床上休息，我弟弟甲○○就情緒躁動，把房門撞開，
    抓我頭髮，把我壓制在地上，用手猛捶、抓我，是爸爸見狀
    去叫媽媽，媽媽趕快從浴室穿衣服衝出來拉扯分開我和弟弟
    ，我看甲○○的驗傷單都是集中在手部，應該是爸爸、媽媽拉
    開我和甲○○時造成的，我一個弱女子，人又瘦小，甲○○身材
    壯大，我毆打甲○○只有自己找死等語。
肆、經查：
一、乙○○與甲○○於上開時、地發生肢體衝突，甲○○並因此受有右
    前臂1×0.3平方公分、左肘1×0.3平方公分與左手指1×0.2平
    方公分之擦挫傷等傷害之事實，為乙○○所不否認，並據證人
    即告訴人甲○○證述在卷，且有基隆醫院驗傷診斷書附卷可稽
    （見偵5217號卷第37頁），是此部分之事實固堪認定，合先
    敘明。
二、惟甲○○於偵查中證稱：乙○○告我傷害，但我主張是互毆，11
    月21日我有驗傷單，我受傷、乙○○也受傷，地點在我家；當
    天乙○○跟媽媽要錢，是用恐嚇的口氣，我在睡覺，被吵醒就
    跟乙○○發生爭執，是兩個人同時出手，用手沒有用工具，乙
    ○○打我手、又抓我，記憶中乙○○去叫警察，媽媽也有出手攔
    阻，一下子拉我，一下子拉乙○○，印象中我沒有拉扯乙○○頭
    髮、槌頭及壓制在地，可能是打乙○○的手等語（見偵5217號
    卷第33至35頁、第48至49頁）；於原審則證稱：106年11月2
    1日晚上，詳情我記不清楚了，但我當時和乙○○都在家裡，
    我記得乙○○和母親有口角衝突，因為乙○○長期和母親勒索要
    錢，媽媽也有申請過保護令，所以當下我叫乙○○小聲一點，
    是乙○○先動手抓我的手，乙○○用哪一隻手抓、抓到我哪一隻
    手都忘記了，之後雙方就互毆，母親從頭到尾有沒有在旁邊
    我記不清楚，但大致上我和乙○○開始吵架時，母親就在旁邊
    ，後來母親就拉開兩人，有拉我也有拉乙○○，拉我的部位我
    記不清楚了，不過後來雙方都有受傷，去驗傷都是確實的等
    語（見原審卷第244至246頁），其中甲○○就何人先出手攻擊
    對方，前後所述有所不同（偵查中稱雙方係同時出手，原審
    審理時改稱係乙○○先行動手），且其始終未能明確指稱乙○○
    之具體攻擊動作，如何造成其受傷，於偵查及原審中多次就
    此表示我忘記了、我記不清楚等語（見偵5217號卷第34頁，
    原審卷第244至245頁），其所指述之內容已然具有瑕疵，無
    從遽以認定乙○○確有主動攻擊之行為。
三、又證人丙○於原審證稱：於106年11月21日我在家裡，因為乙
    ○○跟我在浴室裡面講話很大聲，甲○○聽到就很生氣，因為甲
    ○○有時候很怕吵，一吵甲○○就會不高興，會抓狂去找乙○○理
    論，我在洗澡的時候，就聽到甲○○跑去房間裡面找乙○○，我
    趕快跑去房間看到甲○○跟乙○○已經在拉拉扯扯，扭在一團，
    兩個扭在一起，拉來拉去，都有抓也有打，後來我和我先生
    就去把他們分開，怎麼拉的情形忘記了，分開以後看到甲○○
    手上有抓痕，後來甲○○也有去醫院等語（見原審卷第218至2
    23頁），其中丙○證稱是在乙○○、甲○○發生拉扯扭打時才到
    場見聞，與前引甲○○所述兩人開始吵架時，媽媽即丙○已在
    旁邊此節，已有所不符；參以丙○於原審經乙○○詰問時，證
    稱：「（妳說我跟甲○○互毆、扭在一起，我印象中是妳在洗
    澡，來不及穿衣服，妳出來的時候，我被拉在地上，妳一直
    叫甲○○放手，甲○○還說他放手的話我會不會再對他怎樣，有
    無此事？）我忘記了。（我在床上被甲○○扯頭髮整個壓制在
    地，甲○○彪形大漢，妳也知道妳兒子000公分、000多公斤，
    我會跟他扯在一起嗎？）就是兩個倒在地上，我一直拉、一
    直打，邊打、邊罵、邊拉。（妳是不是拉甲○○的雙手，要甲
    ○○不要再攻擊我？）對，我也是一直把甲○○拉住」等語（見
    原審卷第222至223頁），亦可徵丙○當時主要是在拉住甲○○
    ，勸甲○○不要再攻擊乙○○，顯見甲○○當時是對倒在地上之乙
    ○○採取積極攻擊之態勢，是丙○雖證稱乙○○有抓、打甲○○之
    動作，衡情亦可能是阻擋或掙脫之行為，無法逕認此係乙○○
    基於傷害犯意所為之攻擊行為甚明。
四、再者，甲○○所受傷勢僅為「右前臂1×0.3平方公分、左肘1×0
    .3平方公分與左手指1×0.2平方公分之擦挫傷」，傷勢面積
    甚小，右前臂、左肘部分並與遭手抓住而留下之抓痕相類，
    而乙○○所受傷勢為「頸部、後胸壁、背部、腰部、左上臂、
    左前臂、右手部鈍傷及擦傷」，另參見其所提該次傷勢照片
    （見偵5217號卷第61至62頁），可知乙○○所受傷勢部位遍及
    背部上半身及肩頸處，且傷勢面積甚廣，實與其所稱：甲○○
    抓我頭髮，把我壓制在地，用他的手猛捶我、抓我（見原審
    卷第247頁）等節相符，其上開所辯，尚非無據。又甲○○所
    受傷勢均集中在手部，丙○亦證稱其在拉扯過程中有出手「
    一直拉、ㄧ直打、邊打、邊罵、邊拉」等語，業如前述，實
    亦不能排除甲○○前述傷勢係丙○勸阻甲○○不要再攻擊乙○○過
    程中所造成，無從認定必為乙○○所傷害。縱係乙○○所造成，
    其當時既處於被壓制在地之狀態下，自會奮力掙扎、抵擋，
    則甲○○上開手部所受傷勢，乃係因其主動攻擊乙○○所致，亦
    難以此認屬乙○○之主動攻擊之行為。
五、又此次案發地點為乙○○房間，且係甲○○主動入內找乙○○理論
    而發生衝突，而非乙○○主動尋釁，甲○○雖稱乙○○有先動手抓
    其手，然依本院當庭所見，甲○○為體型壯碩之成年男性，乙
    ○○則為一般身材之女性，體格差距甚大，且甲○○因精神疾病
    影響其控制情緒之能力，躁動時難以控制自己行為（詳前述
    ），此應為長年相處之姐姐乙○○所知悉，乙○○並甫於事實欄
    一、㈡所示時間遭甲○○毆打傷害，衡情應不敢主動攻擊甲○○
    ，以免激怒甲○○後遭猛力還擊，是乙○○辯稱其不敢毆打甲○○
    此節，應符情理。況一般人若因不滿而出手傷人，通常會直
    接攻擊對方頭頸部或軀幹、雙肩，或以腳踢對方下肢，若出
    手抓住對方手部，顯有可能是對方先出手攻擊，方會有抓住
    對方手部以防禦之動作，是甲○○上開所述，並不足以證明係
    乙○○先出手攻擊，反令人有極可能是甲○○先出手攻擊，乙○○
    才會抓住其手部之疑慮。
伍、綜上所述，本院依調查所得，認告訴人甲○○前後所述略有出
    入，且有與證人丙○所證不符之處，具有瑕疵，丙○所證及其
    所提驗傷診斷書並均不足以補強其所述之真實性，是本案僅
    憑告訴人甲○○憑信性不足之指訴，在欠缺足夠之積極證據以
    資補強之情形下，尚不足證明乙○○有先出手抓住甲○○成傷之
    攻擊行為。從而本案依檢察官所舉各項證據方法，就乙○○是
    否有公訴意旨所指之傷害犯行，本院認仍有合理之懷疑存在
    ，尚未達於通常一般之人均不致有所懷疑，而得確信其為真
    實之程度，無從形成乙○○有罪之確信，自難遽以傷害罪相繩
    。準此，本案既不能證明乙○○犯罪，揆諸前揭說明，即應為
    其無罪之諭知。原審基此依審理結果而為乙○○無罪之諭知，
    經核並無違誤，應予維持。
丙、維持部分原判決之理由：
壹、原審法院就事實欄一、㈡部分同上認定，以甲○○此部分所為
    事證明確，係犯前揭傷害罪（2罪），而適用刑法第2條第1
    項、（修正前）第277條第1項、第19條第2項、第41條第1項
    前段、第51條第5款，刑法施行法第1條之1第1項、第2項前
    段等規定，並以行為人之責任為基礎，審酌甲○○因精神狀態
    不佳，且因與乙○○多年手足嫌隙、觀念不合及與母親金錢分
    配問題，以致常起爭端，延生本案傷害犯行，至今未與乙○○
    達成和解以賠償所受損害，所為誠屬非是，兼衡其犯後坦承
    傷害犯行之犯後態度，及自述智識程度為碩士畢業、家境貧
    寒，暨其犯罪動機、目的、手段、情節等一切情狀，分別量
    處如附表編號2、3主文欄所示之刑，並就此部分定其應執行
    之刑為有期徒刑3月，暨諭知如易科罰金之折算標準，再以
    乙○○前揭被訴傷害部分，認不能證明其犯罪，而為無罪之諭
    知，認事用法均無違誤，就甲○○此部分之量刑及所定應執行
    刑亦屬妥適，應予維持。
貳、檢察官就事實欄一、㈡、㈢部分之上訴意旨略以：
一、甲○○部分：甲○○自102年起已有多次對告訴人乙○○家庭暴力
    紀錄，有家庭暴力事件通報表6紙可稽，乙○○亦自述自92年
    起即一再遭甲○○施以家庭暴力，顯見對乙○○造成嚴重生命威
    脅及畏懼，迄今亦未為任何道歉或賠償，犯後態度不佳，原
    審未審酌被告過往家庭暴力次數、犯行嚴重程度，就傷害部
    分僅判處有期徒刑2月，其理由尚嫌未備。
二、乙○○部分：原審諭知乙○○無罪，固非無見。惟查：
㈠、原審認定『復細觀告訴人甲○○所受傷勢為「右前臂1×0.3平方
    公分、左肘1×0.3平方公分與左手指1×0.2平方公分之擦挫傷
    」，而被告乙○○所受傷勢為「頸部、後胸壁、背部、腰部、
    左上臂、左前臂、右手部鈍傷及擦傷」（見原判決第11頁）
    ，足見被告乙○○所受傷害遠重於告訴人甲○○』云云，然依乙○
    ○之受傷照片觀之（見偵5217號卷第61至62頁告證3之照片6
    張），乙○○之傷勢亦甚輕微，並未遠重於甲○○，原判決上開
    認定，尚有違誤。
㈡、本件經證人即告訴人甲○○於偵訊及原審證述綦詳，證人丙○於
    原審亦證稱：於106年11月21日在家裡，聽到甲○○跑去房間
    裡面找乙○○，我趕快跑去房間看到甲○○跟乙○○已經在拉拉扯
    扯，乙○○「拉」甲○○，甲○○就拉乙○○，扭在一團，兩個扭在
    一起，拉來拉去，都有「抓」也有「打」，後來我和我先生
    就去把他們分開，怎麼拉的情形忘記了，分開以後看到甲○○
    手上有抓痕，後來甲○○也有去醫院等語，與甲○○之指訴相符
    ，本件顯係雙方互毆，應依法論科，原判決顯有違誤。
三、原判決認事用法，既有未恰，請將原判決撤銷，更為適當合
    法之判決。　　
參、甲○○就事實欄一、㈡、㈢部分上訴意旨略以：
一、甲○○就事實欄一、㈡部分主張為正當防衛或義憤傷害，業如
    前述；又甲○○就事實欄一、㈢部分亦係基於保護母親而出手
    ，請減輕其刑或無罪。
二、甲○○為低收入戶，且身體有疾病、工作困難，負擔易科罰金
    顯有困難，請給予緩刑機會。
肆、經查：　　　　
一、甲○○部分：
㈠、甲○○就事實欄一、㈡部分主張為正當防衛或義憤傷害，及就事
    實欄一、㈢部分陳稱是基於保護母親而出手部分，均非可採
    ，業經本院論駁如前，其此部分之上訴意旨自非有理。
㈡、按關於刑之量定，係實體法上賦予法院得為自由裁量之事項
    ，倘其未有逾越法律所規定之範圍，或濫用其權限，即不得
    任意指摘為違法。查原審就甲○○部分於量刑時已依刑法第57
    條規定以行為人之責任為基礎，並於理由內說明其審酌該條
    所列情狀後之量刑事由，且已考量甲○○與乙○○「多年手足嫌
    隙、觀念不合及與母親金錢分配問題，以致常起爭端，延生
    本案傷害犯行，至今未與乙○○達成和解以賠償所受損害」等
    情，況甲○○本身罹患雙相情緒障礙症，有法定減刑事由，與
    乙○○間之衝突常係因乙○○與母親丙○衝突後，為母親抱不平
    而起，並非基於卑劣之犯罪動機，案發後未能達成和解，或
    係因乙○○要求之賠償金額超越其所能負擔之經濟能力所致（
    見原審卷第262頁），亦難以此認其犯後態度惡劣，是由上
    情觀之，原審量刑並未逾越法定裁量範圍，亦無明顯違反罪
    刑相當原則之濫用權限情形，尚難認有何量刑過輕之處。是
    檢察官上訴意旨就甲○○部分認原審量刑過輕，而指摘原審判
    決不當，尚非有據。又告訴人乙○○所受傷勢尚非甚輕，原判
    決僅各量處有期徒刑2月，顯已從低度刑量起，當亦無甲○○
    上訴意旨所認量刑過重之情事，其現既已覓得正職工作，即
    可向檢察官聲請以分期付款方式易科罰金，應已無其所稱無
    力負擔易科罰金之情形，其餘所陳各情，復非應撤銷原判決
    改判更輕之刑之事由，是甲○○此部分上訴意旨，亦非有理。
    此外，乙○○雖已離家居住，但甲○○與乙○○兩人之嫌隙仍在，
    衡諸兩人歷次衝突之原因及情節，甲○○自仍有藉由刑事執行
    以警惕其言行，使其知悉應以其他非家庭暴力方式處理衝突
    之必要，原判決所量處之刑期既非甚重，應為已覓得工作之
    甲○○所能負擔，原判決未予宣告緩刑，並無不當之處，其此
    部分上訴意旨請求宣告緩刑，本院認尚乏所據，並非有理。
二、乙○○部分：
㈠、甲○○所受傷勢僅為「右前臂1×0.3平方公分、左肘1×0.3平方
    公分與左手指1×0.2平方公分之擦挫傷」，傷勢面積甚小，
    而乙○○所受傷勢為「頸部、後胸壁、背部、腰部、左上臂、
    左前臂、右手部鈍傷及擦傷」，另參見其所提該次傷勢照片
    （見偵5217號卷第61至62頁），可知乙○○所受傷勢部位遍及
    背部上半身及肩頸處，且傷勢面積甚廣，是原判決基此認為
    乙○○所受傷害程度重於甲○○，並未悖於事實，當無檢察官上
    訴意旨所稱違誤之處。
㈡、又甲○○關於事實欄一、㈢部分之指訴前後略有出入，且有與證
    人丙○所證不符之處，具有瑕疵，業如前述，丙○雖於原審證
    稱乙○○有抓、打甲○○之動作，但此可能是阻擋或掙脫之行為
    ，無法逕認此係乙○○基於傷害犯意所為之攻擊行為，且甲○○
    所受傷勢集中在手部，丙○亦證稱其在拉扯過程中有出手「
    一直拉、ㄧ直打、邊打、邊罵、邊拉」等語，尚不能排除甲○
    ○前述傷勢係丙○勸阻甲○○不要再攻擊乙○○過程中所造成，無
    從認定必為乙○○所傷害等節，亦經本院論述如前，顯不足以
    補強甲○○前揭具有瑕疵之單一指述，檢察官此部分上訴意旨
    仍僅以甲○○、丙○具有瑕疵且略有不符之證詞為主要論據，
    未能再積極舉證乙○○確有公訴意旨所指之前開傷害犯行，原
    審同上見解，認尚不足證明乙○○犯罪而為無罪之諭知，經核
    並無違誤，檢察官猶執前詞指摘原判決此部分證據取捨及認
    定不當，尚難認屬有據。　　　
三、綜上所述，上開部分檢察官及甲○○之上訴意旨均無理由，皆
    應予駁回。　
丁、撤銷部分原判決之理由及科刑審酌事項：
壹、原審認甲○○就事實欄一、㈠即附表編號1部分所為，係犯恐嚇
    危害安全罪，事證明確而據以論科，固非無見。惟按原審判
    決時修正前刑法第305條恐嚇危害安全罪之罰金刑法定刑度
    為銀元3百元以下，依刑法施行法第1條之1規定罰金數額提
    高30倍後，罰金刑部分之法定刑度應為新臺幣1千元以上、9
    千元以下罰金，倘諭知罰金之刑，法院僅能在此範圍內予以
    論科，然原判決就此部分竟判處甲○○罰金新臺幣1萬元，已
    逾該罪罰金刑部分之法定最高刑度，顯有違誤。是雖甲○○上
    訴意旨仍持前詞否認此部分犯罪部分，為無理由，業經本院
    論駁如前，檢察官上訴意旨認原審量刑過輕部分，參酌前述
    丙、肆、一、㈡部分所述，亦無理由，然檢察官上訴意旨指
    摘原判決此部分量刑違法，及甲○○上訴意旨認量刑稍重部分
    ，則有理由，自應由本院就此部分予以撤銷改判。
貳、本院爰以行為人之責任為基礎，審酌甲○○案發前並無前科之
    素行紀錄，有本院被告前案紀錄表在卷可按，其因與其姐乙
    ○○發生爭執即以前揭加害生命之言語恐嚇乙○○，致乙○○心生
    畏懼，應予非難，兼衡被告碩士畢業之智識程度，未婚，與
    父母同住，現已覓得工作之家庭經濟狀況（見偵5217號卷第
    3頁之警詢筆錄、原審卷第153頁之個人戶籍資料及本院卷第
    183頁之錄取報到電子郵件）及前述罹患雙相情緒障礙症之
    精神狀況，暨其犯罪之動機、目的、手段，犯罪後猶否認此
    部分犯行，迄未與乙○○達成和解，賠償損失之犯後態度等一
    切情狀，量處如主文第2項即附表編號1主文欄所示之刑，並
    諭知如易服勞役之折算標準，以資懲儆。
據上論斷，應依刑事訴訟法第368條、第369條第1項前段、第364
條、第371條、第299條第1項前段，刑法第305條、第42條第3項
前段，刑法施行法第1條之1，判決如主文。
本案經檢察官黃和村到庭執行職務。
中　　華　　民　　國　　109 　年　　9 　　月　　10　　日
                  刑事第二十庭  審判長法　官  王復生
                                      法　官  陳春秋
                                      法　官  張紹省
以上正本證明與原本無異。
不得上訴。
                                      書記官  莫佳樺
中　　華　　民　　國　　109 　年　　9 　　月　　11　　日
附錄：本案論罪科刑法條全文
中華民國刑法第305條
以加害生命、身體、自由、名譽、財產之事，恐嚇他人致生危害
於安全者，處2年以下有期徒刑、拘役或9千元以下罰金。

修正前中華民國刑法第277條
傷害人之身體或健康者，處3年以下有期徒刑、拘役或1千元以下
罰金。
犯前項之罪因而致人於死者，處無期徒刑或7年以上有期徒刑；
致重傷者，處3年以上10年以下有期徒刑。

附表：
編號 犯罪事實 主              文 1 事實欄一、㈠部分  原判決撤銷。 甲○○犯恐嚇危害安全罪，處罰金新臺幣捌仟元，如易服勞役，以新臺幣壹仟元折算壹日。 2 事實欄一、㈡部分 甲○○犯傷害罪，處有期徒刑貳月，如易科罰金，以新臺幣壹仟元折算壹日。 3 事實欄一、㈢部分 甲○○犯傷害罪，處有期徒刑貳月，如易科罰金，以新臺幣壹仟元折算壹日。